臺灣板橋地方法院民事判決　　　　　　　96年度訴字第1990號
原　　　告　甲○○
訴訟代理人　范宗熙律師
被　　　告　臺灣中小企業銀行股份有限公司
法定代理人　丁○○
訴訟代理人　丙○○
上列當事人間請求確認抵押債權不存在等事件，經本院於民國96
年11月22日言詞辯論終結，判決如下：
    主      文
原告之訴駁回。
訴訟費用由原告負擔。
    事實及理由
一、原告主張：
    (一)原告於民國（下同）95年10月11日向卓春秀（按原告原併
      以乙○○為被告，提起本件訴訟，惟乙○○部分業據原告
      撤回起訴在案）購買如訴之聲明第一項所示之房地（下稱
      系爭房地），且辦妥所有權移轉登記。因卓春秀曾於93年
      6 月30日向被告借款新台幣（下同）100 萬元，故將系爭
      房地設定本金最高限額100 萬元抵押權（下稱系爭抵押權
      ）予被告，惟上開款項於原告承購時已由原告代為清償完
      畢，詎原告向被告請求給付清償證明，以便辦理塗銷，被
      告卻諉稱乙○○尚有保證債務存在，拒絕發給清償證明，
      但該保證債務與原告無關，該債權亦非系爭抵押權擔保之
      債權，此部分既有疑義，自有確認之法律上利益。
    (二)依系爭抵押權登記之申請書記載，系爭抵押債權擔保額為
      最高限額100 萬元，且抵押權設定契約書之其他特約事項
      第1 條第1 項明白記載抵物之擔保範圍「為擔保債務人在
      抵押設定契約書所訂本金最高限額以內，現在（包括過去
      所負現在尚未清償）及將來所負之票據、借款、墊款、保
      證等債務……」。原告既已償還最高限額100 萬元，被告
      自無權提出超過最高限額之請求，原告依民法第767 條及
      96年9 月28日實施之修訂民法第881 條之16規定，有權請
      求塗銷系爭抵押權之設定登記 。
    (三)訴之聲明：
      (1)確認訴外人卓春秀（債務人）於93年6 月30日以台北縣
        板橋市○○段339 地號土地一筆權利範圍10000 分之35
        （0002，登記次序0568）及其上門牌板橋市○○街309
        號之9 六樓房屋一戶層次（1677建號）面積81.28 平方
        公尺，附屬建物面積陽台9.17平方公尺花台1.85平方公
        尺共同部分成功段1681建號5,904.40平方公尺，權利範
        圍10000 分之34（0002登記次序0008）向被告臺灣中小
        企業銀行股份有限公司所設定登記100 萬元之抵押債權
        不存在。
      (2)前項抵押債權在台北縣板橋市地政事務所所為之設定登
        記應予塗銷。
二、被告答辯：
    (一)被告與乙○○間於93年6 月30日完成設定登記之系爭抵押
      權，其權利存續期間為50年（93年6 月30日起至143 年6
      月29 日 止），擔保範圍為債權全部，且抵押權設定契約
      書之其他特約事項第1 點約定：「擔保物提供人為擔保債
      務人對抵押權人臺灣中小企業銀行股份有限公司（包括總
      行及所屬各分支機構，以下同）所負之債務，特提供前列
      擔保物設定抵押權與抵押權人，本抵押物之擔保範圍如下
      ：即(一)為擔保債務人在抵押權設定契約書所定之本金最高
      限額以內，現在（包括過去所負現在尚未清償）及將來所
      負之票據、借款、墊款、保證等債務及其他債務（如應返
      還之押租金等），並包括利息、遲延利息、違約金、實施
      抵押權費用、損害賠償及其他有關費用之清償，特提供前
      列擔保物設定抵押權與抵押權人。」
    (二)乙○○雖曾於95年10月11日清償其對於被告之主借款債務
      （如原告起訴狀所指陳者），然因其尚有連帶保證訴外人
      聯永崴實業有限公司（下稱聯永威公司）之保證債務，計
      有000-00-000000-00序號之中期放款，現本金餘額為1,03
      2,421 元，及000-00 -000000-00 序號之中期放款，現本
      金餘額為725,264 元，及000-00-000000-00、53、63序號
      之外銷貨款，現本金餘額為9,850,000 元，以上本金合計
      為11,607,685元暨其應另行計算之利息、違約金未能履行
      代償責任。乙○○既仍有上開為系爭抵押權效力所及之保
      證債務存在，原告本件請求即無理由，為此求為判決駁回
      原告之訴。
三、查下列事實為兩造所不爭執，並有系爭房地登記謄本、聯永
    威公司借款證明等件在卷可稽，且經本院向台北縣板橋地政
    事務所調取系爭抵押權設定登記申請書件核閱無訛，堪信屬
    實：
    (一)原告向乙○○買受系爭房地，並於95年10月16日辦畢所有
      權移轉登記。
    (二)乙○○因向被告借款100 萬元，於93年6 月30日將系爭房
      地設定最高限額100 萬元抵押權予被告，設定義務人及債
      務人均為乙○○，抵押權存續期間自93年6 月30日起至14
      3 年6 月29日止，上開事項均經登記在案。
    (三)依被告與乙○○簽訂之抵押權設定契約書「其他約定事項
      」第1 條第1 項所載，抵押物之擔保範圍如下：「為擔保
      債務人在抵押權設定契約書所定之本金最高限額以內，現
      在（包括過去所負現在尚未清償）及將來所負之票據、借
      款、墊款、保證等債務及其他債務（如應返還之押租金等
      ），並包括利息、遲延利息、違約金、實施抵押權費用、
      損害賠償及其他有關費用之清償。」
    (四)乙○○對被告所負之借款債務業已清償完畢。
    (五)乙○○另擔任訴外人聯永威公司對被告所負如附表所示借
      款債務之連帶保證人，聯永威公司現對被告仍有本金11,6
      07,685元之借款債務及利息、違約金未償。
四、兩造同意本件爭點如下：
    (一)乙○○所負之保證債務是否為系爭抵押權擔保效力所及？
    (二)系爭抵押權所擔保之債權是否已不存在？
    (三)原告依民法767 條規定請求塗銷系爭抵押權登記有無理由
      ？
五、本院之判斷：
    (一)乙○○所負之保證債務為系爭抵押權擔保效力所及
      1.按稱最高限額抵押權者，謂債務人或第三人提供其不動
        產為擔保，就債權人對債務人一定範圍內之不特定債權
        ，在最高限額內設定之抵押權，為96年9 月28日施行之
        民法第881 條之1 第1 項所明定。依民法物權編施行法
        第17條規定，上開規定於民法物權篇修正施行前設定之
        最高限額抵押權亦適用之。由上開規定可知，最高限額
        抵押權所擔保者，係在一定範圍內之法律關係（即基礎
        關係）所不斷發生之債權，因此抵押權存續期間內已發
        生之債權，雖因清償或其他事由而消滅，原訂之抵押權
        契約依然有效，嗣後在存續期間內陸續發生之債權，債
        權人仍得對抵押物行使權利（最高法院92年度台上字第
        2340號判決意旨參照）。
      2.又「抵押權所擔保之債權，其種類及範圍，屬抵押權之
        內容，依法應經登記，始生物權之效力，但如因其內容
        過於冗長，登記簿所列各欄篇幅不能容納記載，可以附
        件記載，作為登記簿之一部分。因此關於最高限額抵押
        權所擔保之債權，雖未記載於土地登記簿，然於聲請登
        記時提出之最高限額抵押權設定契約書，有該項債權之
        記載者，此契約書既作為登記簿之附件，自為抵押權效
        力所及。」亦經最高法院84年台上字第1967號判例揭示
        明確。
      3.查本件抵押物即系爭房地係擔保乙○○在最高限額100
        萬元以內，對被告所負現在（包括過去所負現在尚未清
        償）及將來之票據、借款、墊款、保證等債務及其他債
        務（如應返還之押租金等），並包括利息、遲延利息、
        違約金、實施抵押權費用、損害賠償及其他有關費用之
        清償，為被告與乙○○簽訂之抵押權設定契約書「其他
        約定事項」第1 條第1 項所明載；而上開「其他約定事
        項」為申請登記事項以外約定事項之附件，復有台北縣
        板橋地政事所檢送之系爭抵押權設定登記資料在卷可考
        ，可見系爭抵押權所擔保之債權種類，除乙○○個人對
        被告所負之票據、借款、墊款債務外，尚包括卓秀泰所
        負之保證債務在內。
      4.本件抵押人乙○○另擔任訴外人聯永威公司對被告所負
        如附表所示借款債務之連帶保證人，聯永威公司現對被
        告仍有本金11,607,685元之借款債務及利息、違約金未
        償等情，既為原告所不爭執之事實，再參以乙○○負有
        保證責任之附表所示各筆借款還款日亦均在系爭抵押權
        之存續期間內，自堪認該等保證債務為系爭抵押權擔保
        效力所及。
    (二)系爭抵押權所擔保之債權尚非不存在
      1.按最高限額抵押契約定有存續期間者，其期間雖未屆滿
        ，然若其擔保之債權所由生之契約已合法終止或因其他
        事由而消滅，且無既存之債權存在，而將來亦確定不再
        發生債權，其原擔保之存續期間內所可發生之債權，已
        確定不存在，依抵押權之從屬性，應許抵押人請求抵押
        權人塗銷抵押權設定登記，最高法院著有83年台上字第
        1055號判例可資參照。
      2.查系爭抵押權之抵押人乙○○對抵押權人即被告所負10
        0 萬元之借款債務雖已因清償而消滅，然本件既係最高
        限額抵押權，其所擔保者，係生生不息之不特定債權，
        本非限於該特定之100 萬元借款債權，且系爭抵押權定
        有存續期間（自93年6 月30日起至143 年6 月29日止）
        ，可見其設定之目的係在擔保存續期間內所發生之債權
        ，亦即凡在權利存續期間內所發生之債權皆為抵押權效
        力所及，故在存續期間屆滿前，尚未決算，又查無修正
        之民法第881 條之12所定抵押權確定事由，或有擔保債
        權所由生之契約已合法終止或因其他事由而消滅之情事
        ，系爭抵押權所擔保債權之一即被告對乙○○所有之10
        0 萬元借款債權雖因清償而消滅，但存續期間內既仍有
        其他擔保債權陸續發生之可能，系爭抵押權自仍為擔保
        將來可能發生之不特定債權而繼續存在，在此情況下，
        亦無從確認抵押權所擔保之債權存在與否。況乙○○仍
        有上開為系爭抵押權效力所及之保證債務存在，已如前
        述，益證系爭抵押權所擔保之債權尚非不存在。
    (三)原告依民法第767 條規定請求塗銷系爭抵押權登記為無理
      由
      查抵押權乃係法律所定之擔保物權，原告之前手乙○○因
      向被告借款，而將爭房地設定最高限額100 萬元抵押權予
      被告，被告即係合法取得該權利，原告自乙○○受讓取得
      系爭房地時，系爭房地即存有該項物上負擔，自難謂原告
      係以不法方式侵害原告圓滿行使其所有權，是原告依民法
      767 條規定請求塗銷系爭抵押權登記，難認有理。
六、綜上所述，原告請求確認系爭抵押權所擔保之抵押債權不存
    在，並依民法第767 條、第881 條之16規定，訴請塗銷在台
    北縣板橋市地政事務所所為之系爭抵押設定登記，均無理由
    ，不應准許。
七、本件事證已臻明確，兩造所為之其他主張、陳述並所提之證
    據，經審酌後，均認與本件之結論無礙，爰不再一一論述，
    併予敘明。
八、訴訟費用負擔之依據：民事訴訟法第78條。
中　　華　　民　　國　　96　　年　　12　　月　　6 　　日
                  民事第二庭    法　官　程怡怡
以上正本係照原本作成
如對本判決上訴，須於判決送達後20日內向本院提出上訴狀
中　　華　　民　　國　　96　　年　　12　　月　　11　　日
                                書記官　華海珍
